【裁判字號】    99,台上,1759
【裁判日期】    990923
【裁判案由】    請求返還土地等
【裁判全文】
最高法院民事判決            九十九年度台上字第一七五九號
上  訴  人  甲 ○ ○
            乙 ○ ○
            丙 ○ ○
            戊○○○
共      同
訴訟代理人  陳 正 磊律師
被 上訴 人  丁 ○ ○
上列當事人間請求返還土地等事件，上訴人對於中華民國九十九
年四月二十日台灣高等法院台中分院第二審更審判決（九十九年
度重上更(二)字第一○號），提起上訴，本院判決如下：
    主  文
上訴駁回。
第三審訴訟費用由上訴人負擔。
    理  由
本件被上訴人主張：伊於民國九十三年三月間於台灣彰化地方法
院（下稱彰化地院）九十年度執字一○○一八號強制執行事件中
拍定取得坐落彰化縣北斗鎮○○段第一○四八、一○四九地號土
地之所有權，詎上訴人戊○○○、甲○○、丙○○、乙○○所有
如第一審判決附圖（下稱附圖）所示房屋竟無權占用系爭土地，
其位置及面積詳如附圖所示，伊自得依民法第七百六十七條規定
請求戊○○○等四人將系爭房屋拆除並交還占用之土地。又戊○
○○等四人無權占用系爭土地致伊受損害，應依民法第一百八十
四條第一項規定給付伊相當於租金之損害金等情，求為命戊○○
○等四人各將占用土地上之房屋拆除，並交還占用之土地暨各給
付自九十三年五月十一日起至交還土地之日止，按占用土地面積
依申報總價年息百分之十計算之損害金之判決。
上訴人戊○○○等四人則以：系爭房屋係訴外人雍興建設股份有
限公司（下稱雍興公司）與土地前所有人謝桃、陳丁春合建，系
爭房屋及其坐落基地同屬雍興公司所有，雍興公司將系爭房屋出
售予戊○○○及訴外人鄭忠義，復將坐落基地出賣予被上訴人，
依民法第四百二十五條之一規定及最高法院四十八年台上字第一
四五七號判例意旨，應推斷被上訴人默許戊○○○及鄭忠義繼續
使用系爭土地，戊○○○占有系爭土地，有正當權源。嗣戊○○
○將其購買之部分房屋移轉予丙○○、乙○○、甲○○，丙○○
、乙○○、甲○○亦非無權占有。縱認系爭房屋及其坐落基地非
雍興公司所有，然該房地日後曾同歸一人所有，仍有上開規定之
適用。又系爭土地之所有人出具土地使用權同意書，同意系爭房
屋使用系爭土地，房地間成立使用借貸關係，被上訴人明知有此
瑕疵，仍願拍定承買，自應承受該使用借貸關係，不得再主張伊
無權占有等語，資為抗辯。
原審以：謝桃及陳丁春於六十九年四月二十五日提供系爭土地與
雍興公司合建，雍興公司興建系爭房屋後由上訴人分別、輾轉取
得系爭房屋之所有權；鄭忠義、戊○○○以雍興公司違約為由，
訴請雍興公司及訴外人王柏森、許仁和、許仁義等人給付違約金
確定，戊○○○、鄭忠義乃聲請彰化地院九十年度執字一○○一
八號強制執行事件拍賣王柏森、許仁和、許仁義所有系爭土地，
由被上訴人拍定，於九十三年三月九日取得系爭土地之所有權等
情，為上訴人所不爭執，並有不動產權利移轉證書、土地及建物
登記謄本等件可稽。次按土地與房屋為各別之不動產，各得單獨
為交易之標的，且房屋性質上不能與土地使用權分離而存在，亦
即使用房屋必須使用該房屋之地基，故土地及房屋同屬一人，而
將土地及房屋分開同時或先後出賣，其間雖無地上權設定，然除
有特別情事，可解釋為當事人之真意，限於賣屋而無基地之使用
外，均應推斷土地承買人默許房屋承買人繼續使用土地（最高法
院四十八年台上字第一四五七號判例意旨參照）；又土地及其土
地上之房屋同屬一人所有，而僅將土地或僅將房屋所有權讓與他
人，或將土地及房屋同時或先後讓與相異之人時，土地受讓人或
房屋受讓人與讓與人間或房屋受讓人與土地受讓人間，推定在房
屋得使用期限內，有租賃關係，民法第四百二十五條之一第一項
定有明文。依上開判例意旨及法條規定，須土地及該土地上之房
屋同屬一人所有，而僅將土地、或僅將房屋所有權讓與他人，或
將土地及房屋同時、或先後讓與相異之人，始有上開判例意旨及
法條規定之適用，倘土地及房屋並非同屬一人所有，即無適用之
餘地。經查雍興公司於七十年七月十日出賣系爭房地予戊○○○
、鄭忠義時，系爭房屋屬原始起造人雍興公司所有，系爭土地則
為謝桃、陳丁春所有，有土地登記簿謄本可證，嗣系爭房地亦未
曾同屬一人所有，自無上開判例意旨及法條規定之適用。又使用
借貸契約為債之關係，僅於契約當事人間有效，第三人並不當然
受拘束。地主出具供建商申請建造執照之土地使用同意書，為債
之一種，其對出具土地使用同意書者固有效力，但嗣後買受系爭
土地之第三人並不當然受拘束。被上訴人為嗣後買受系爭土地之
第三人，其並未繼受前手即出具同意書之地主與建商間之法律關
係，又無其他可認其同意繼受該法律關係之情事，則其自不受該
土地使用同意書之拘束。至系爭土地拍賣公告上固記載：「地上
物占有基地之法律關係，由拍定人自理，拍定後不點交」等語，
然該拍賣公告並未標明拍賣之土地與其上之房屋存有借貸、租賃
、或其他使用權源，僅說明拍定人應自行處理該地上物之占用而
已，被上訴人於拍得系爭土地後，依物上請求權訴請上訴人拆屋
還地，乃權利之正當行使，無承受原使用借貸關係之可言。再系
爭土地面積為八百五十四平方公尺，以公告現值計算結果，價值
為二千一百五十三萬六千八百九十六元，鄭忠義、戊○○○於七
十年間係以每棟（含坐落基地）五十萬元向雍興公司購買，經折
舊，已價值無多，被上訴人不能使用收益系爭土地所受損害，遠
高於系爭房屋拆除所受損失，倘不准被上訴人拆屋還地之請求，
顯難達保護不動產所有人之立法意旨，對被上訴人而言，亦屬不
公平。足見被上訴人訴請上訴人拆屋還地，係正當行使所有權人
之物上請求權，非以損害他人為主要目的。從而上訴人既無占用
系爭土地之合法權源，被上訴人依民法第七百六十七條規定請求
上訴人各將占用土地上之房屋拆除，並交還占用之土地，即有理
由，應予准許。又按因故意或過失，不法侵害他人之權利者，負
損害賠償責任，民法第一百八十四條第一項前段定有明文。被上
訴人係於九十三年三月九日取得系爭土地之所有權，上訴人所有
系爭房屋無權占用系爭土地，自侵害被上訴人之權利，應對被上
訴人負損害賠償之責任。系爭第一○四八、一○四九地號土地於
九十三年一月之申報地價依序為每平方公尺三千八百四十元、二
千九百七十六元，公告現值依序為二萬七千五百元、二萬一千二
百三十六元，有土地登記謄本可稽。審酌系爭土地位處北斗鎮市
區，申報地價遠低於公告現值等情，應以申報總價年息百分之十
計算損害金額，始屬公允。是被上訴人依侵權行為之法則請求上
訴人各給付自起訴狀繕本最後送達翌日即九十三年五月十一日起
至交還土地之日止，按占有土地面積依申報總價年息百分之十計
算之損害金，為有理由，亦應准許。末查被上訴人據以聲請假執
行之本案判決，既未經廢棄改判，上訴人自無因假執行而受有損
害之情事，上訴人請求被上訴人賠償渠等因假執行所受之損害，
為無理由，不應准許。爰維持第一審所為上訴人敗訴之判決，駁
回其上訴，及駁回上訴人請求被上訴人賠償渠等因假執行所受損
害之訴，經核於法並無違誤。上訴論旨，指摘原判決違背法令，
求予廢棄，非有理由。
據上論結，本件上訴為無理由。依民事訴訟法第四百八十一條、
第四百四十九條第一項、第七十八條，判決如主文。
中    華    民    國  九十九  年    九    月  二十三  日
                      最高法院民事第六庭
                          審判長法官  劉  福  來
                                法官  陳  國  禎
                                法官  陳  重  瑜
                                法官  吳  麗  女
                                法官  簡  清  忠
本件正本證明與原本無異
                                      書  記  官
中    華    民    國  九十九  年    十    月    五    日
                                                     m

司法院資訊處製作；財團法人民間司法改革基金會備份。
